【裁判字號】    95,上易,702
【裁判日期】    951220
【裁判案由】    給付租金等
【裁判全文】
臺灣高等法院民事判決                 95年度上易字第702號
上  訴  人  乙○○
訴訟代理人  劉昌崙律師
            林聖彬律師
被  上訴人  甲○○
訴訟代理人  林靜文律師
上列當事人間給付租金等事件，上訴人對於中華民國95年6月19
日臺灣臺北地方法院95年度訴字第5207號第一審判決提起上訴，
經本院於95年12月6日言詞辯論終結，判決如下：
    主  文
上訴駁回。
第二審訴訟費用由上訴人負擔。
    事實及理由
一、被上訴人在原審起訴主張：伊於民國（下同）89年1 月間就
    其所有坐落台北市○○路160巷5之4號1樓（包括地下室及停
    車位）之房屋與上訴人訂立租賃契約，約定租期自89年1 月
    20日至90年1月19日止，為期1年，每月租金為新台幣（下同
    ）4萬元，於每月20日以前繳納，押金8萬元。至租期屆滿，
    伊要求上訴人搬遷，上訴人乃要求繼續承租，且不願與伊再
    另訂書面契約，兩造自即日起成為不定期租約，租金仍是4
    萬元。惟上訴人常以經濟不景氣為由，拖欠租金，或僅給付
    部分租金，總計至95年4月底為止，已累計積欠租金95萬3千
    元。按不定期租賃收回房屋限制，土地法第100條第3款規定
    ，出租人非因「承租人積欠租金額，除以擔保金抵償外，達
    二個月以上時」，不得收回房屋，查上訴人累計積欠之租金
    ，已達前揭規定得收回房屋之情形，伊屢催上訴人給付積欠
    租金未果，復以台北北安郵局第2045號存證信函催告上訴人
    給付租金，否則終止租約，上訴人仍不給付，伊已在前揭存
    證信函終止兩造之租賃契約，乃以起訴狀繕本為終止之意思
    表示，嗣後上訴人已將系爭房遷讓返還，惟仍拒不清償積欠
    之租金，爰依租賃契約請求判決命上訴人給付被上訴人欠租
    92萬3千及自起訴狀繕本送達上訴人翌日起至清償日止，按
    年息5%計算之利息等語。
二、上訴人則以：伊確實有積欠租金，惟伊告知被上訴人先還
    48萬元，其表示若於1個月內還款可以接受，嗣伊籌得40萬
    元，惟尚未逾1個月之期限等語資為抗辯。
三、本件原審判決命上訴人給付被上訴人92萬3千元，及自95年5
    月23日起至清償日止，按年息5%計算之利息。上訴人不服提
    起上訴，求為判決：
    （一）原判決不利於上訴人部分廢棄。
    （二）上開廢棄部分，被上訴人於原審之訴及假執行之聲請
          均駁回。
    （三）第一、二審訴訟費用均由被上訴人負擔。
    除引用原審之陳述外，補陳略以：
（一）兩造於85年及89年間訂立二次租賃契約，均由被上訴人之
      父何國輝代理被上訴人為之，並由何國輝收取租金，故何
      國輝就本件租賃事宜均係有權代理，或構成表見代理，均
      對被上訴人發生效力。
（二）88年11月以前所欠之租金，業經何國輝同意減免為40萬元
      ，經數年攤還後，尚欠26萬5千元。
（三）89年至92年之租金均已付清，並未積欠。93年至95年共積
      欠租金36萬8千元，加上89年以前積欠款項26萬5千元，業
      經何國輝同意於扣抵已支付之押租金8萬元後，就所積欠
      之款項，僅再支付40萬元即可，此有95年3 月間之錄音帶
      談話內容為憑。
（四）否認被上訴人於原審所提原證二計算式、原證四帳冊之真
      正。
（五）否認兩造間自90年1月20日起有租賃關係，被上訴人只能
      依不當得利請求伊給付相當於不當得利之利益，其數額上
      限為按房屋與土地公告現值之總額之年息10%，故被上訴
      人之請求逾此部分為無理由。
四、被上訴人答辯聲明：駁回上訴。除引用原審之陳述外，補陳
    略以：
（一）上訴人積欠89年以前之欠租40萬元，兩造同意上訴人已清
      償13萬5千元，尚欠26萬5千元。
（二）自89年1月至93年9月伊實際收到房租為89年至92年之租金
      （48萬×4）加上93年度之租金36萬7千元，合計為228萬7
      千元。然自89年1月至95年4月止共計76個月，以每月4萬
      元房租計算，租金總額為304萬元，則扣除已收租金228萬
      7千元，及尚未返還之押金8萬元及1萬5千元，事實上積欠
      租金65萬8千元，兩者合計金額為92萬3千元。
（三）否認何國輝有免除上訴人債務至僅剩租金40萬元，上訴人
      所提之錄音帶亦無法認定何國輝有代被上訴人為免除上訴
      人債務之意思表示。
（四）縱認何國輝所為免除之意思表示對被上訴人發生效力，該
      免除之意思表示亦屬附有條件，然上訴人並未履行該條件
      ，自不生免除之法律效果。
（五）上訴人對於伊於原審所提出原證二計算式、原證四帳冊時
      ，並無意見，其至上訴後始否認上開文書之真正，違反民
      事訴訟法第二審續行審理之原則，顯不足採。
五、兩造不爭執事項
（一）兩造於85年間訂有租賃契約，租期自85年11月20日起至89
      年11月19日止。88年11月以前之租金，上訴人共積欠被上
      訴人40萬元，經上訴人陸續還款13萬5千元，尚欠26萬5千
      元。以上事實，已據上訴人自認在卷，有上訴人所提出之
      房屋租賃契約、公証書、現金帳為據（見本院卷第79-82
      、25、27、32、33頁），並經證人何國輝於本院證述屬實
      （見本院卷第25頁反面）。
（二）兩造於89年1月間復另簽訂租賃契約，約定租期自89年1月
      20日起至90年1月19日止，每月租金為4萬元，於每月20日
      以前繳納，押金為8萬元，嗣租期屆滿，上訴人繼續使用
      系爭房屋，未再訂書面契約，租金仍為每月4萬元，後因
      上訴人積欠租金，業經被上訴人發函終止租賃關係，此有
      公證租賃契約書二份、存證信函足稽（見原審卷第5-8、
      10、11頁）。
（三）上訴人自88年12月起至92年之租金均無積欠，此一事實已
      據証人何國輝証明屬實（見本院卷第75頁）。
六、兩造爭執事項：
（一）被上訴人父親何國輝就被上訴人與上訴人間之租賃事宜是
      否有權代理？兩造間自90年1 月20日起是否有租賃關係存
      在？
（二）上訴人自89年至95年積欠租金金額若干？
（三）被上訴人有無免除上訴人之債務至40萬元？
七、法院之判斷：
（一）被上訴人父親何國輝就被上訴人與上訴人間之租賃事宜是
      否有權代理？兩造間自90年1 月20日起是否有租賃關係存
      在？
   1、經查，兩造於85年及89年間訂立二次租賃契約，均由被上
      訴人之父何國輝代理被上訴人為之，並由何國輝收取租金
      之事實，有租金契約書、公証書影本及租金收受明細表可
      資佐証（見原審卷第5-8頁、本院卷第32-37頁、79-82頁
      ），足証何國輝就本件租賃事宜乃係被上訴人之代理人甚
      明，其行為自應對被上訴人發生效力。
   2、次按不動產租賃契約，其期限逾一年者，應以字據訂立之
      ，未以字據訂立者，視為不定期限之租賃，民法第422條
      定有明文，本件兩造於89年所訂立之書面租賃契約已於90
      年1 月19日期限屆至而當然消滅，然上訴人仍繼續租用系
      爭房屋，並仍以月租4萬元繼續支付租金至92年（按兩造
      對於自89年至92年間之租金無積欠事實不爭執），僅雙方
      未定書面租賃契約，則依上所述，兩造間即應視為不定期
      限租賃契約，上訴人主張兩造間無租賃關係，被上訴人只
      能依不當得利請求伊給付相當於不當得利之利益云云，顯
      非可採。
（二）上訴人自89年至95年止共積欠租金若干？
   1、經查，上訴人本人在原審到庭時對於積欠被上訴人租金92
      萬3千元之事實，並未加爭執，僅辯稱被上訴人已同意伊
      在一個月內返還48萬元即可，但伊超過10天，遭被上訴人
      拒絕等語（見原審卷第28頁）。
   2、次查，上訴人之代理人於本院審理時雖辯稱伊就89年以前
      之租金積欠26萬5千元，就89年至92年之租金沒有積欠，
      93年至95年之租金積欠36萬3千元，合計僅積欠63萬3千元
      云云（見本院卷第25頁反面、31頁、43頁）。但查，自89
      年1月至95年4月止共計76個月，以每月租金4萬計算應給
      付被上訴人租金總數為304萬元，惟被上訴人實際所收取
      之租金總數為228萬7千元，尚欠租金75萬3千元，已據被
      上訴人陳明在卷（見本院卷第54、55、58頁），經比對上
      訴人所提出由何國輝簽收租金之現金帳簿，確有因上訴人
      未準時給付租金拖欠延後及分數筆補足之情事，業經何國
      輝逐筆加以記載（見本院卷第33-37頁），故依上訴人所
      提出經証人何國輝所記載收取租金明細之現金帳簿，上訴
      人所繳納之租金僅足敷至93年9月止，核與証人何國輝在
      本院所証稱，上訴人積欠93年間3個月租金、94年12個月
      租金、95年4個月租金（即自93年10月起至95年4月止均屬
      欠租未繳）共19個月之租金未收情節相符（見本院卷第75
      頁），故上訴人之辯解自難採信。被上訴人實際僅收取租
      金數為228萬7千元，扣除被上訴人尚未返還之押租金8萬
      元及1萬5千元，上訴人尚欠89年至95年之租金65萬8千元
      （計算方式：304萬-228萬7千-8萬-1萬5千＝65萬8千），
      再加上89年以前之欠租26萬5千元，合計共積欠租金92 萬
      3千元，應堪認定。
（三）被上訴人有無免除上訴人之債務至40萬元？
   1、經查，上訴人與何國輝曾於95年3月間就債務減免事對話
      ，並經上訴人提出被上訴人承認為真正之電話錄音帶及譯
      文為証（見本院卷第43-47頁、60頁反面）。惟依據上訴
      人所提出之電話譯文內容以觀，要求債務減為40萬元部分
      乃係上訴人主動所提出，並自行表示願意在3月底搬遷，
      但上訴人係在95年4月30日才搬遷，有協議書可按（見本
      院卷第106、107頁），故縱令何國輝同意，亦因上訴人未
      依限搬遷，此項債務減免亦因所附之停止條件不成就而不
      生效力。
   2、次查，兩造於95年4月再進行之談話內容，並無任何有關
      債務減免之事情，故上訴人再辯稱伊雖未能依限於95年3
      月底以前搬遷，但仍與何國輝商談於95年4月底以前搬離
      ，何國輝同意債務金額為40萬元，顯乏具體事証可資為証
      ，故上訴人所辯兩造間之債務已經被上訴人之代理人何國
      輝同意減免為40萬元，尚不足採。
八、綜上所述，被上訴人依據租賃契約提起本訴，請求上訴人給
    付欠租92萬3千元，及自起訴狀繕本送達上訴人翌日起即95
    年5月23日至清償日止，按年息5%計算之利息，應予准許。
    原審所為上訴人敗訴之判決，於法並無不合，上訴意旨指摘
    原判決不當，求予廢棄改判，為無理由。
據上論結，本件上訴為無理由，依民事訴訟法第449條第1項、第
78條，判決如主文。
中    華    民    國    95    年    12    月    20    日
                    民事第十四庭
                        審判長法  官  許正順
                              法  官  鍾任賜
                              法  官  張  蘭
正本係照原本作成。
不得上訴。
中    華    民    國    95    年    12    月    20    日
                              書記官  應瑞霞


司法院資訊處製作；財團法人民間司法改革基金會備份。
